臺灣臺北地方法院民事判決　　　　　　　99年度訴字第4312號
原　　　告　玩美牙醫診所即陳忠.
訴訟代理人　徐鈴茱律師
被　　　告　陳憶如
上列當事人間損害賠償事件，本院於一百年三月十四日言詞辯論
終結，判決如下：
    主  文
被告應給付原告新臺幣壹佰伍拾萬元，及自民國九十九年十二月
二十三日起至清償日止，按週年利率百分之五計算之利息。
被告應負擔費用，將如附件所示之道歉啟事，刊登在「Yahoo!奇
摩」網站首頁伍日。
原告其餘之訴駁回。
訴訟費用由被告負擔三分之一，餘由原告負擔。
本判決第一項於原告以新台幣拾萬伍仟元為被告供擔保後，
得假執行。
原告其餘假執行之聲請駁回。
    事實及理由
壹、程序方面：
一、本件被告經合法通知，未於言詞辯論期日到場，核無民事訴
    訟法第386 條所列各款情形，爰依原告聲請，由其一造辯論
    而為判決。
二、按訴狀送達後，原告不得將原訴變更或追加他訴，但請求之
    基礎事實同一者，及擴張或減縮應受判決事項之聲明者，均
    不在此限。民事訴訟法第255 條第1 項第2 款、第3 款定有
    明文。本件原告起訴原聲明請求被告給付原告新台幣（下同
    ）200 萬元，及自起訴狀繕本送達翌日起至清償日止，按年
    息5 ％計算之利息。嗣於民國99年11月30日具狀追加請求被
    告：(一)應將如附件所示道歉聲明啟事連續三日刊登在中國時
    報、聯合報、自由時報、頻果日報之第一版顯著位置；(二)應
    將如附件所示道歉聲明啟事連續一個月刊登在「雅虎奇摩」
    、「Google」網站首頁；及(三)應將如附件所示道歉聲明啟事
    刊登在「臺灣牙醫界月刊」雜誌全頁。又於99年12月27日當
    庭擴張訴之聲明第一項為請求被告應給付原告300 萬元，及
    自起訴狀繕本送達翌日起至清償日止，按年息5 ％計算之利
    息。經核原告追加前開三項聲明所據以主張之基礎事實與起
    訴時所主張者並無二致，而其請求金額由200 萬元擴張為30
    0 萬元，要屬應受判決事項聲明之擴張，均與首開法條規定
    尚無不符，應予准許，先此敘明。
貳、得心證理由：
一、原告起訴主張：
  (一)被告於99年8 月29日前往原告玩美牙醫診所就診，表示對前
    在他處作過二顆牙齒的假牙及一顆牙齒貼片不滿意，且不滿
    意前牙的美觀，原告遂建議三顆牙齒重作全瓷冠及貼片，並
    建議進行側門牙牙齦小整形及貼片，被告同意進行此療程。
    原告兩顆假牙及一顆重貼片部分，僅拆掉重作，並未重新磨
    牙，而側門牙部分，基於美觀考量磨一點點，而牙齦小整形
    係以雷射氣化，不會有傷口或流血，也無需縫合。經原告診
    所人員充分告知被告，修改瓷冠須將原瓷冠及貼片全部拆除
    再重新製作，原有瓷冠及貼片無法繼續使用，並重新計費，
    且已在「全口治療計畫表」內載明清楚，由被告簽名確認。
    嗣原告於98年11月9 日與被告確認其欲選用之全瓷冠及貼片
    顏色後，即為其進行固定牙冠，惟不久後被告表示對顏色不
    滿意，要求改變顏色，原告即告知必須重新計費，並允諾僅
    收取原費用1/3 ，被告同意後，原告即優先為其安排門診，
    並於98年11月26日完成重作之療程。完成後被告當場表示滿
    意，惟原告客服人員欲向被告收取該約定之1/3 費用時，被
    告卻推說於98年12月8 日回診時再支付，隨後亦不再聯絡。
    原告基於醫病關係之和諧，並未積極催討。
  (二)詎原告於99年6 月21日於「Yahoo!奇摩」網站發現一則於6
    月15日之留言：「這是本人在北市○○○路○段玩美牙醫診
    所陳忠明醫師院長診療後的親身經歷，．．．本人最初只想
    製作一顆右側門牙貼片，結果是接受建議換了四顆牙，但在
    被施打麻醉劑時，牙齒上排內側幾乎已全部被偷偷打薄，磨
    小及牙齒縫隙做了手腳，．．．重點是目前功能性就如八十
    歲老人的牙齒，目的為何？．．．其實，你是冥冥之中成為
    那家診所的回流客，這位醫師正等著你回去把整排牙齒全部
    換掉，但你們卻不知，始作俑者正是這位醫師院長，．．．
    本人離開這家診所後，整口上排牙齒開始紅腫疼痛．．．經
    檢查才發現突然後牙齒兩顆表面出現裂痕，．．．求診大醫
    院．．．答案都暗指我本人目前的牙齒狀態，是經過很特別
    的操作．．．在陳忠明醫院內換的四顆牙齒從離開診所至今
    已半年，紅腫發炎疼痛一直未曾間斷，聯絡玩美牙醫診所陳
    忠明醫師都未曾有任何回應，真不知是技術不佳，逃避責任
    問題，還是下手太重，露出馬腳，不知如何善後，．．．有
    良心的醫師不會被利益蒙蔽，昧著良民眾當活教材」等語，
    經審視其前後文所載之相關病情及診療過程，應係被告所貼
    文，因內容不實且嚴重詆毀原告名譽，經原告向該網站反映
    後已移除，被告嗣於7 月1 日又再度貼文。原告遂委請律師
    發函告知被告，請其即刻停止此等妨害原告診所信用及原告
    名譽之行為，並將積欠之醫療費用給付原告，然被告疑似拒
    收該信函。
  (三)另被告於99年8 月26日於原告陳忠明個人之部落格上留言四
    篇文章，供不特定人瀏覽。第一篇略為：「我遇到這位醫師
    卻把自己情緒加諸在患者痛苦上，．．．導致我的牙齒成為
    這位醫師的出氣筒．．．然後每一顆牙齒在我無意識情況之
    下技巧的磨小及頸齒部接觸面及牙齒技術性磨損，造成發音
    上漏風，更惡劣的是，前排後牙竟也動了手腳造成表面裂痕
    及日後發炎疼痛．．．求診大型醫院得到答案是『這個手法
    很特殊』，意指這是有意的．．．，現在我願以我的餘生喚
    醒這位醫師的良知，及告之大眾如何保護自己，究竟有何深
    仇大恨，下手如此的不留餘地造就一個人生不如死的痛苦．
    ．．如果一切可以重來，我願意跪下來給您陳醫師道歉，如
    過程中有溝通不良及得罪，或可能要求太多，造成陳醫師分
    秒時間的消耗，不符經濟成本，我都願意付雙倍．．．下次
    如有病患無意不知情觸犯您，求求您廣結善緣，別和他們計
    較好嗎」。第二篇略為：「這是一個高知識份子的智慧型犯
    罪手法，但凡走過必留下痕跡，證據也會說話，醫德何在？
    ．．．我以過來人身分告知患者慎選牙醫，本人只要存活在
    世上一天，就一定會用剩餘力氣告之社會大眾親身慘痛的經
    驗，．．．為何日後因溝痛不良，會讓陳醫師你對我這位媽
    媽患者下手如此重，且毫不留餘地，我們真有如此的深仇大
    恨嗎？任何一位患者在你生命中只是一位過客，毫不重要．
    ．．收到此信的網友請轉閱，本人將負全責」。第三篇內容
    則與被告於99年6 月15日「Yahoo!奇摩」網站留言完全相同
    。第四篇略為：「就用地藏王菩薩本願經，開釋玩美牙醫診
    所陳忠明醫師．．．在玩美牙科陳忠明醫師製作的牙套以也
    因裝上固定後，出現技術面的問題呈現紅腫及發炎，．．．
    我想陳忠明醫師欠我一個公道．．．也欠我家人一個道歉」
    等語。
  (四)被告更分別於99年9月14日以「如何讓牙齒看起來很白很亮
    」、於99年9 月19日各以「玩美牙醫診所是牙醫界老鼠屎嗎
    ？」、「牙醫界的恥辱診所位於南京東路林森北路口」、「
    玩美診所親身經驗--一輩子的遺憾」，及99年9 月20日各以
    「生不如死的痛苦」、「就是有社會敗類」、「勸民眾慎選
    牙醫」、「就是有人比陳進興還狠毒」、「牙醫界老鼠屎在
    哪」、「牙醫界的恥辱診所位於南京東路林森北路口」、「
    應該跟敵人同歸於盡嗎」、「死了會解脫嗎」、「玩美牙醫
    診所是牙醫界老鼠屎嗎」等標題，於「Yahoo!奇摩」網站「
    知識＋」，刊載幾乎相同之內文：「本人就因選擇了玩美牙
    醫診所陳忠明看診造成今天生不如死的痛苦，醫德及技術面
    都粗糙，情緒管理更是有問題」、「玩美診所陳忠明是牙醫
    界恥辱，死都不會放過它，害人者人恆害之，報應遲早會降
    臨在它身上，它將自食惡果mina25@kimo.com 以示負責」、
    「希望這不良牙醫不要意外死亡，免得我被警察懷疑找上門
    ，如真有那麼一天，那麼我將當天自盡，以示清白，況且這
    不良牙醫的客訴也多到數不清」等語。此外，被告更分別於
    99年9 月8 日及99年9 月13日，於原告陳忠明之個人部落格
    及前述網站「知識＋」，以類似之內文回覆他人留言。
  (五)本件被告不斷在「Yahoo!奇摩」網站「知識＋」及原告陳忠
    明部落格留言版上貼文，供不特定人見聞，使閱讀該文之人
    ，均可能誤解原告係貪圖暴利、要求病患做無謂診治、受有
    牙齒之傷害而再回診，為貪圖業績、沒有醫德之牙醫診所及
    牙醫師。原告陳忠明在醫界多年，為諸多名人、藝人指定之
    醫師，在業界頗有聲望並備受尊重及禮遇，被告明知原告陳
    忠明並無故意將其牙齒偷偷磨薄或為任何動手腳之行為，竟
    不斷張貼詆毀原告名譽及信用之文章，其所為已侵害原告之
    名譽及信用甚鉅，爰依民法第184 條第1 項前段、第195 第
    1 項規定提起本件訴訟。
  (六)並聲明：被告應給付原告300 萬元，及自起訴狀繕本送達
    翌日即99年12月23日起至清償日止，按年息5 ％計算之利息
    。被告應將如附件之道歉聲明啟事連續三日刊登於中國時
    報、聯合報、自由時報、蘋果日報之第一版顯著位置。被
    告應將如附件之道歉聲明啟事連續一個月刊登於「Yahoo!奇
    摩」、「Google」網站之首頁。被告應將如附件之道歉聲
    明啟事刊登於「台灣牙醫界月刊」雜誌全頁。願供擔保請
    准宣告假執行。
二、被告方面：
    被告未於言詞辯論期日到場，亦未提出書狀作何聲明或陳述
    。
三、原告主張被告於99年6 月15日在「Yahoo!奇摩」網站「知識
    ＋」貼文，指摘：「這是本人在北市○○○路○段完美牙醫
    診所陳忠明醫師院長診療後的親身經歷，．．．本人最初只
    想製作一顆右側門牙貼片，結果是接受建議換了四顆牙，但
    在被施打麻醉劑時，牙齒上排內側幾乎已全部被偷偷打薄，
    磨小及牙齒縫隙做了手腳．．．本人離開這家診所後，整口
    上排牙齒開始紅腫疼痛．．．經檢查才發現突然後牙齒兩顆
    表面出現裂痕．．．．．．求診大醫院．．．答案都暗指我
    本人目前的牙齒狀態，是經過很特別的操作．．．在陳忠明
    醫院內換的四顆牙齒從離開診所至今已半年，紅腫發炎疼痛
    一直未曾間斷，聯絡玩美牙醫診所陳忠明醫師都未曾有任何
    回應」等語，業舉網頁列印資料1 件在卷可查（本院卷第16
    至17頁）。另原告主張被告於99年9 月14日以「如何讓牙齒
    看起來很白很亮」、於99年9 月19日各以「玩美牙醫診所是
    牙醫界老鼠屎嗎？」、「牙醫界的恥辱診所位於南京東路林
    森北路口」、「玩美診所親身經驗--一輩子的遺憾」，及99
    年9 月20日各以「生不如死的痛苦」、「就是有社會敗類」
    、「勸民眾慎選牙醫」、「就是有人比陳進興還狠毒」、「
    牙醫界老鼠屎在哪」、「牙醫界的恥辱診所位於南京東路林
    森北路口」、「應該跟敵人同歸於盡嗎」、「死了會解脫嗎
    」、「玩美牙醫診所是牙醫界老鼠屎嗎」等標題，於「Yaho
    o!奇摩」網站「知識＋」，刊載幾乎相同之內文：「本人就
    因選擇了玩美牙醫診所陳忠明看診造成今天生不如死的痛苦
    ，醫德及技術面都粗糙，情緒管理更是有問題」、「玩美診
    所陳忠明是牙醫界恥辱，死都不會放過它，害人者人恆害之
    ，報應遲早會降臨在它身上，它將自食惡果mina25@kimo.co
    m 以示負責」、「希望這不良牙醫不要意外死亡，免得我被
    警察懷疑找上門，如真有那麼一天，那麼我將當天自盡，以
    示清白，況且這不良牙醫的客訴也多到數不清」。及被告於
    99年9 月8 日、99年9 月13日，於原告陳忠明之個人部落格
    及前述網站「知識＋」，亦以類似之內文回覆他人留言等情
    ，復舉網頁列印資料為證（本院卷第23至43頁）。
四、其次，就被告上開貼文所為指摘內容是否真實部分，原告並
    舉證人即原告陳忠明於本院具結證稱：「牙齦小整型是用雷
    射氣化切割調整牙齦軟組織，不會有傷口也不會流血，側門
    牙有磨一點點，是美觀考量，另重作假牙牙冠及貼片部分，
    則是拆掉重作新的假牙牙套及貼片，因為之前已經磨過，不
    用重新磨牙齒，被告已同意上開治療建議」等語（本院卷第
    72頁背面至73頁）。而證人即原告診所牙醫助理詹淳茹於本
    院證稱：「原告建議被告的治療方式，需要上麻藥，但不會
    有傷口或流血，療程中被告沒有表示有不舒服。側門牙是只
    有在表面磨一點點，沒有造成牙齦流血，麻藥是打在要治療
    的牙齒上方的黏膜組織，不會打在別顆牙齒上面，也沒有看
    到原告有在被告要治療的四顆牙齒以外的其他上排牙齒打薄
    磨小」等語（本院卷第94頁背面）。且證人即原告診所客服
    人員簡秀玲於本院證稱：「以雷射氣化方式調整牙齦組織，
    幾乎不會有傷口，只有前二、三天牙齦會腫腫的，有一點紅
    紅的，之後就會好，也不會流血，不用藥物治療，只要含漱
    口水即可。被告治療過程中都沒有向我表示過有不舒服的情
    形，最後一次療程後，被告也沒有因為牙齦紅腫發炎而約要
    回診。擔任原告診所客服人員期間，沒有接獲其他病人的抱
    怨」等語（本院卷第95至97頁）。由上開證人所述，參以原
    告提出之病歷及全口治療計畫表（本院卷第14至15頁），可
    見原告主張被告上開貼文內所述「牙齒上排內側幾乎已全部
    被偷偷打薄，磨小及牙齒縫隙做了手腳」、「在陳忠明醫院
    內換的四顆牙齒從離開診所至今已半年，紅腫發炎疼痛一直
    未曾間斷，聯絡玩美牙醫診所陳忠明醫師都未曾有任何回應
    」、「況且這不良牙醫的客訴也多到數不清」等內容為不實
    ，自屬可信。
五、按涉及侵害他人名譽之言論，可包括事實陳述與意見表達，
    前者具有可證明性，後者則係行為人表示自己之見解或立場
    ，無所謂真實與否。而民法上名譽權之侵害雖與刑法之誹謗
    罪不相同，惟刑法就誹謗罪設有處罰規定，該法第310 條第
    3 項規定「對於所誹謗之事，能證明其為真實者，不罰。但
    涉於私德而與公共利益無關者，不在此限」；同法第311 條
    第3 款規定，以善意發表言論，對於可受公評之事，而為適
    當之評論者，亦在不罰之列。蓋不問事實之有無，概行處罰
    ，其箝制言論之自由，及妨害社會，可謂至極。凡與公共利
    益有關之真實事項，如亦不得宣佈，基於保護個人名譽，不
    免過當，而於社會之利害，未嘗慮及。故參酌損益，乃規定
    誹謗之事具真實性者，不罰。但僅涉及私德而與公共利益無
    關者，不在此限。又保護名譽，應有相當之限制，否則箝束
    言論，足為社會之害，故以善意發表言論，就可受公評之事
    ，而適當之評論者，不問事之真偽，概不予處罰。上述個人
    名譽與言論自由發生衝突之情形，於民事上亦然。是有關上
    述不罰之規定，於民事事件即非不得採為審酌之標準。申言
    之，行為人之言論雖損及他人名譽，惟其言論屬陳述事實時
    ，如能證明其為真實，或行為人雖不能證明言論內容為真實
    ，但依其所提證據資料，足認為行為人有相當理由確信其為
    真實者；或言論屬意見表達，如係善意發表，對於可受公評
    之事，而為適當之評論者，不問事之真偽，均難謂係不法侵
    害他人之權利，尚難令負侵權行為損害賠償責任。又陳述之
    事實如與公共利益相關，為落實言論自由之保障，亦難責其
    陳述與真實分毫不差，祇其主要事實相符，應足當之。此亦
    可參見司法院大法官會議釋字第509 號解釋，及最高法院96
    年度台上字第928 號判決見解即明。既原告於網路上對原告
    所為上開指摘與事實不符，且亦不足有相當理由確信為真實
    ，故原告所為陳述，實已逾越言論保障之範疇，其發表與事
    實不符之言論，應負侵權行為損害賠償之責。
六、就原告請求非財產上損害賠償金額300 萬元是否適當部分：
    按名譽為個人在社會上享有一般人對其品德、聲望或信譽等
    所加之評價，屬於個人在社會上所受之價值判斷，其被侵害
    之損失，法院為判決時，宜斟酌兩造之身分、地位、經濟能
    力、行為人加害之程度、被害人所受之精神痛苦等以定之。
    本院審酌原告為具備專業證照之牙醫師，自94年間起設立玩
    美牙醫診所，及其98年度之總收入逾千萬元，有收入證明、
    開業執照在卷可佐（本院卷第47、89頁）。因被告於網路貼
    文散佈不實言論，致其在社會上之評價受到相當程度貶損，
    且專業形象遭受打擊，精神上已受有相當痛苦；並斟酌被告
    在網站貼文期間前後約3 個月之侵害原告名譽權方式與程度
    ，依其於本院刑事庭99年度自字第100 號案件請假狀所載職
    業為教職之身分及經濟狀況（本院99全字第590 號卷）等一
    切情狀後，認原告所得請求之精神上損害賠償以150 萬元為
    適當。逾此部分之請求，則屬過高，應予駁回。
七、次按民法第195 條第1 項後段規定，「其名譽被侵害者，並
    得請求回復名譽之適當處分」。所謂回復名譽之適當處分，
    如屬以判決命加害人公開道歉，而未涉及加害人自我羞辱等
    損及人性尊嚴之情事者，即未違背憲法第23條比例原則，而
    不牴觸憲法對不表意自由之保障（大法官會議釋字第656 號
    解釋參照）；又，回復名譽之方法，性質上亦屬損害賠償之
    回復原狀，其回復之方法及範圍自應斟酌妨害名譽之方法、
    名譽受損害之程度，為適當之處分。且民法第195 條第1 項
    所謂回復名譽之適當處分，須依實際加害之情形及被害人之
    身分、地位、職業、被害之程度，以為酌定之標準。最高法
    院著有95年度台上字第1818號判決、98年度台上字第640 號
    判決見解可參。本件被告係在「Yahoo!奇摩」網站「知識＋
    」及原告之個人部落格貼文刊載前述貶損原告名譽之文字，
    致使不特定之人得以上網瀏覽查閱，則原告請求被告在同一
    網站即「Yahoo!奇摩」首頁刊登如附件所示道歉啟事5 日，
    藉以回復原告之專業形象與在社會上之評價，核屬回復原告
    名譽之適當處分，應予准許。至原告請求被告應於「Google
    」網站首頁刊登道歉啟事部分，查現今網路資訊傳播迅速，
    且「Google」本身即為功能強大之搜尋引擎入口網站，被告
    在「Yahoo!奇摩」刊登之道歉啟事訊息，亦將為「Google」
    網站之使用者輕易搜尋得知，自無重複刊登之必要。另原告
    請求被告應在聯合報、自由時報、蘋果日報、中國時報及台
    灣牙醫界月刊刊登道歉啟事部分，本院審酌被告所為貼文內
    容並未經上開報章雜誌媒體轉載報導，不特定人透過網站資
    訊得悉被告所散佈損害原告名譽之不實內容，自得經由同一
    網站長達5 日之刊載道歉啟事方式回復原告之名譽，而無再
    行刊登在其他報章雜誌媒體之必要。是原告此部分請求，應
    予駁回。
八、綜上所述，原告依侵權行為之法律關係，請求被告給付150
    萬元，及自起訴狀繕本送達翌日即99年12月23日起至清償日
    止，按週年利率5 ％計算之利息，並在「Yahoo!奇摩」網站
    首頁刊載如附件所示道歉啟事5 日，洵屬正當，應予准許，
    逾此部分之請求，尚非有據，不應准許。
九、假執行之宣告：
    原告陳明願供擔保聲請宣告假執行，就主文第一項部分，核
    無不合，爰酌定相當之擔保金額宣告之；就主文第二項部分
    ，並非適於為假執行宣告，及原告敗訴部分，則因訴之駁回
    而失所附麗，均不予准許。
十、據上論結，原告之訴為一部有理由，一部無理由，依民事訴
    訟法第385 條第1 項前段、第79條、第390 條第2 項，判決
    如主文。
中    華    民    國   100    年    3     月    30    日
                  民事第三庭    法  官  汪怡君
以上正本係照原本作成
如對本判決上訴，須於判決送達後20日內向本院提出上訴狀。如
委任律師提起上訴者，應一併繳納上訴審裁判費。
中    華    民    國   100    年    3     月    30    日
                                書記官  馮姿蓉